臺灣高雄地方法院民事判決　　　　93年度重訴字第521號
原　　　告　國泰人壽保險股份有限公司
法定代理人　丙○○
訴訟代理人　傅祖聲律師
　　　　　　丁○○
複代理人　　許修豪律師
　　　　　　陳蒨儀律師
被　　　告　霖園大飯店股份有限公司
法定代理人　乙○○
訴訟代理人　林慶雲律師
　　　　　　陳正男律師
　　　　　　侯勝昌律師
複代理人　　楊靖儀律師
當事人間損害賠償事件，本院於民國94年11月3 日言詞辯論終結
，判決如下：
    主    文
被告應給付原告新台幣貳仟貳佰柒拾伍萬參仟伍佰零壹元，及自
民國九十三年十月二十八日起至清償日止按年息百分之五計算之
利息。
原告其餘之訴駁回。
訴訟費用由被告負擔十之七，餘由原告負擔。
本判決第一項於原告以新台幣柒佰伍拾玖萬元供擔保後得假執行
；但被告以新台幣貳仟貳佰柒拾伍萬參仟伍佰零壹元為原告供擔
保得免為假執行。
原告其餘假執行之聲請駁回。
    事實及理由
一、原告主張：伊於民國84年2 月24日與被告簽訂「國泰霖園大
    飯店租賃契約書」（下稱系爭租約），將位於高雄市○○○
    路33號建物出租被告經營國泰霖園大飯店（下稱系爭租賃物
    ），租期20年，自84年1 月1 日至103 年12月31日止。嗣兩
    造於92年11月20日簽訂「租賃契約終止協議書」（下稱系爭
    協議書），合意自當日起終止系爭租約，被告應於92年12月
    15日前遷讓，然被告遲至93年3 月31日遷讓，致原告受有相
    當於租金之損害，以92年11月之租金7,757,816 元計算，被
    告應給付不當得利27,152,356元。又系爭租賃物因被告未依
    系爭租約第20條妥善維護，致設備毀損、滅失，總值為46,9
    22,321元，伊就被告交付作為租賃保證金設質之國泰世華商
    業銀行股份有限公司（下稱國泰世華銀行）定期存單行使質
    權後，尚有損害4,922,321 元。另依租賃契約之約定，上開
    質物之定期存單所生利息應由伊收取，惟被告92年7 月至11
    月之定期存單利息短少支付26,260元，以上款項合計32,100
    ,937 元 ，爰依不當得利及租賃契約之法律關係請求被告支
    付等語，並聲明：(一)被告應給付原告32,100,937元，及自起
    訴狀繕本送達之翌日起至清償日止，按年息5%計算之利息。
    (二)願供擔保請准宣告假執行。
二、被告則以：伊自90年9 月1 日起將系爭租賃物委託寒軒企業
    股份有限公司（下稱寒軒公司）經營，未再占有之，租金則
    由寒軒公司依營業額比例支付原告，伊無不當得利。且兩造
    終止租約後，並未會同伊鑑定損害，故無設備毀損滅失情事
    。另系爭租約第3 條約定保證金利息可抵付部分租金，伊自
    得以自84年2 月起每月支付之52,500元定期存單利息，與原
    告請求之金額抵銷等語，資為抗辯；並聲明：(一)原告之訴駁
    回。(二)如受不利判決，願供擔保免為假執行。
三、兩造不爭執及爭執之事項如下：
(一)、不爭執事項：
  1.兩造於84年2月24日簽署系爭租約，由被告向原告承租系爭
    租賃物。被告並就租賃保證金提供面額4,200 萬元之國泰世
    華銀行1 年期定期存單，設定質權予原告。原告於93年1 月
    20 日 聲請拍賣上開定存單（本院93年度拍字第151 號），
    主張扣抵被告應賠償之損害，經本院准予拍賣後，由原告扣
    抵損害4,200 萬元。上開定存單每月之利息為5 萬元，租賃
    期間被告按月連同5%營業稅，共計52,500元匯款予原告。其
    中91 年7月至11月之定存利息，分別由被告於92年7 月1 日
    、7 月29日、8 月29日、10月16日及10月22日匯款47,250元
    、47,250元、47 ,240 元、47,250元及47,250元予原告，租
    金差額共計26,2 60 元。
  2.系爭租賃物92年6月至11月份之租金分別為4,829,765元、6,
    729,140 元、8,348,376 元、7,264,713 元、7,988,707 元
    及7,757, 816元（含營業稅，不含定存單利息）。
  3.被告於90年7 月31日將系爭租賃物委託寒軒公司經營，期間
    自90年9 月1 日至103 年12月31日，寒軒公司營業期間開立
    之統一發票營業人均為被告。92年11月20日兩造簽署系爭協
    議書，同意自當日終止租約，被告應於92年12月15日前將系
    爭租賃物交還，被告於93年3 月31日遷讓，原告於同日將系
    爭租賃物出租予寒軒公司。
(二)、爭執之事項：
  1.兩造終止租約後，被告是否因占有系爭租賃物而受有不當得
    利？金額若干？
  2.系爭租賃物所附設備是否有毀損、滅失？金額若干？
  3.上開租賃保證金設質之定期存單利息，是否應扣抵租金？
四、兩造終止租約後，被告是否因占有系爭租賃物而受有不當得
    利？金額若干？
(一)、原告主張其於84年2 月24日將系爭租賃物出租予被告，嗣於
    92年11月20日兩造簽訂系爭協議書，同意自當日起終止系爭
    租約，被告應於92年12月15日前返還之，系爭租賃物由原告
    於93年3 月31日另行出租寒軒公司等情，有系爭租約、系爭
    協議書附卷可稽（見本院卷(一)第12至18頁），復為被告所不
    爭執，堪信為真實。原告另主張被告未依系爭協議書之約定
    ，即92年12月15日前返還系爭租賃物，遲至93年3 月31日始
    返還，而有不當得利等語。被告則抗辯系爭租賃物早已交由
    寒軒公司經營，伊未占有云云。惟查，被告於上述承租期間
    ，又與寒軒公司於90年7 月31日簽訂霖園大飯店委託經營合
    約書（下稱系爭委託經營合約），由被告將系爭租賃物委託
    寒軒公司經營，期間自90年9 月1 日起至103 年12月31日止
    ，有被告提出之系爭委託經營合約附卷可憑（見本院卷(一)第
    199 至202 頁），堪信為真實。而系爭委託經營合約第1 條
    後段雖載有被告應於90年9 月1 日前取得原告之書面同意，
    然為原告所否認，被告亦無法舉證原告同意被告委託寒軒公
    司經營，是被告未經原告同意自行將租賃物委託寒軒公司經
    營，應可認定。按對於物有事實上之管領力者，為占有人。
    又質權人、承租人、受寄人、或基於其他類似之法律關係，
    對於他人之物為占有者，該他人為間接占有人，民法第940
    條、941 條分別定有明文。準此，本件被告基於系爭委託經
    營合約委託人之地位，將系爭租賃物交由寒軒公司經營，並
    向寒軒公司收取租金，參諸上開規定，寒軒公司應為系爭租
    賃物之直接占有人，被告應為間接占有人。又系爭租約終止
    後，寒軒公司經營該飯店，仍係以被告名義開立統一發票，
    申報營利事業所得，亦有財政部高雄市國稅局94年5 月16日
    國稅三字第0940034376號函附卷可憑（見本院卷(一)第203 頁
    ，營業稅申報銷項憑證電腦查詢資料外放），足認系爭租賃
    物於原告收回另行出租寒軒公司即93年3 月31日之前，仍係
    由被告占有並委託寒軒公司經營，堪予認定。而兩造之租約
    既已終止，被告未依約於92年12月15日前返還，而仍占有至
    93 年3月31日始行遷讓，自屬無權占有，被告上開所辯，尚
    難採信。
(二)、按無法律上之原因而受利益，致他人受損害者，應返還其利
    益。雖有法律上之原因，而其後已不存在者，亦同，民法第
    179 條定有明文。又按無權占有他人土地，可能獲得相當於
    租金之利益為社會通常之觀念（最高法院61年台上字第1695
    號判例參照）。本件被告未依系爭協議書之約定，於92年12
    月15日前返還租賃物，並將租賃物委託寒軒公司經營，收取
    租金，直至93年3 月31日始返還原告，由原告另行出租寒軒
    公司經營飯店等情，業經認定如前。是被告無權占有租賃物
    受有利益，並致原告受有相當於租金之損害，洵堪認定，參
    諸上開規定及判例意旨，原告請求被告返還不當得利，應屬
    有據。
(三)、原告主張不當得利應以系爭租賃物92年11月份租金，即7,75
    7, 816元為計算基準云云。惟按土地法第97條第1 項所定，
    「城市地方房屋之租金，以不超過土地及其建物申報總價額
    年息百分之十為限」，係屬強制規定，如當事人間約定之租
    金超過此限制，其超過部分無請求權（最高法院43年台上字
    第39 2號判例參照）。是依上開判例意旨，計算被告之不當
    得利數額，自應依土地法第97條第1 項標準為之，始為正當
    ，原告此部分之主張，尚屬無據。又按城市地方房屋之租金
    ，以不超過土地及其建築物申報總價年息10% 為限，租用基
    地建築房屋亦準用之，土地法第97條第1 項、第105 條分別
    定有明文。又基地租金之數額，除以基地申報地價為基礎外
    ，尚須斟酌基地之位置、工商業繁榮之程度、承租人利用基
    地之經濟價值及所受利益等項，並與鄰地租金相比較，以為
    決定，並非必達申報總地價年息10% 最高額（最高法院68年
    台上字第3071號判例參照）。查系爭租賃物坐落之高雄市苓
    雅區○○○段885 號土地（下稱系爭土地），92年及93年申
    報地價每平方公尺分別為27,576元、28,030元，系爭租賃物
    92年及93年之課稅現值分別為715,424,400 元、70
    7,646,400 元，系爭租賃物占用系爭土地面積為2,067.11平
    方公尺，分別有土地登記謄本、地價謄本、房屋稅繳款書、
    房屋稅轉帳繳納證明及高雄市政府地政處新興地政事務所土
    地複丈成果圖在卷可佐（見本院卷(二)第22至26、33、80頁）
    。且查系爭租賃物位於高雄市○○○路、復興二路路口，正
    門面臨四維三路，鄰近高雄市政府及高雄市政府警察局苓雅
    分局，附近有加油站、平面收費停車場、商家林立，交通堪
    稱便利，乃為高雄市○○○地段等情，業經本院勘驗屬實，
    製有上開勘驗筆錄及拍攝現場照片在卷可憑（見本院卷(二)第
    28至31頁）。審酌上開地理位置、交通情況及發展程度等，
    認原告請求相當於租金之利益，各依當年土地申報地價及房
    屋現值年息8%計算，應屬適當，依此計算被告92年度（即92
    年12月15日起至12月31日止）之不當得利金額為2,657,813
    元【計算式：（27,576元×2,067.11平方公尺＋715,424,40
    0 元）×8%÷12月×16 /31月＝2,657,813 元，小數點以下
    四捨五入】；93年度（即93年1 月1 日起至93年3 月30日止
    ）之不當得利金額為15,147,107元【計算式：（28,030元×
    2,067.11平方公尺＋707,646,400 元）×8%÷12月×（2 ＋
    30/31）月 ＝15,147,107元，小數點以下四捨五入】，以上
    合計17,804,920元【計算式：2,657,813 ＋15,147,107＝
    17,804,920】，故原告請求被告於受有上開利益及自起訴狀
    繕本送達翌日即93年10月28日起至清償日止，按年息5%計算
    之利息，應可採取，逾此部分之請求，自屬無據。
五、原告又主張系爭租賃物所附設備毀損或滅失，經清點後估價
    ，其受有損害46,922,321元等語，被告則抗辯原告未會同其
    估價，尚上不動產鑑定股份有限公司（下稱尚上公司）之估
    價報告不足採信云云。經查：
(一)、證人馮振民證稱：伊係原告關係企業霖園管理顧問股份有限
    公司員工，負責系爭租賃物房間設施之清點，共花3 天清點
    ，盤點時有設備清點紀錄表，伊根據明細表勾選項目及數量
    ，勾選完畢將資料交給在場會同清點之人員討論、確認無誤
    後簽名，例如編號Ｆ、類別為衛生設備之設備清點紀錄表上
    盤點人員簽名欄位之「蔡憲輝」、「張晉毓」，都是其等簽
    名等語（見本院卷(一)第208 、209 頁）。證人蔡坤宗證稱：
    伊係原告關係企業霖園管理顧問股份有限公司員工，被告與
    寒軒公司員工有共同參與清點，共花3 天清點，前2 天伊負
    責清點空調設備，第3 天支援清點房間設備，兩造及寒軒公
    司各派1 人與伊共同清點，依設備清點紀錄表逐項清點，如
    無爭議，由參與之人於清點後簽名，如有爭議，會在紀錄表
    備註欄記載係堪用或遺失，經開會確認後簽名，整個清點作
    業於清點完畢，經參與之人簽名確認後結束等語（見本院卷
    (一)第210 頁）。又被告及寒軒公司分別於92年12月8 日及同
    年月9 日出具授權書，各提出林志謙、陳李平洋、蔡憲輝、
    林奕谷、李健維5 人，及郭玉輝、周行易、黃村彰、張晉毓
    、洪嘉璘、曾德良6 人為清點人員，以配合92年12月9 日起
    至同年月11日止之清點作業，經清點後製作設備清點紀錄表
    ，由上開人等依其負責清點之類別，於各該清點紀錄表上簽
    名等情，分別有授權書2 份、設備清點紀錄表125 張附卷可
    稽（見本院卷(一)第220 、221 頁、238 至363 頁），復為被
    告所不爭執（見本院卷(二)第56頁），堪信為真實。而清點紀
    錄表已載明系爭租賃物之設備有毀損滅失情形，且該設備之
    毀損滅失係被告承租使用期間造成，為被告所不爭執，是原
    告主張系爭租賃物有毀損或滅失情形，應堪採信。
(二)、又系爭租賃物經被告承租後，其設備毀損滅失之損害若干，
    經證人即尚上公司估價人員甲○○證稱：93年1 月2 日出具
    之估價報告係根據原告提出之財產目錄、原始取得價格憑證
    、原始取得日期、規格、財產種類、設備清點紀錄表及原始
    照片等資料，依照平均法及行政院固定資產耐用年數表估價
    ，動產都是以成本法計算，以原始取得價格扣除總折舊額，
    得到估價日期92年12月31日之現值，經估價結果，原告設備
    清點紀錄表所載財產在正常使用狀況下，於92年12月31日估
    價日期之正常價格為46,922,321元。且於94年4 月間前去現
    場，確認勘估動產標的確實已滅失或故障不堪使用，而與估
    價前提無誤，並未重新估價，勘估之標的物不包括正常品在
    內等語（見本院卷(二)第45至48頁）。證人甲○○雖係原告所
    委託之尚上公司之估價師，然其既係依原告提供而為被告不
    否認其真正之設備清點紀錄表等上開資料，佐以平均法及固
    定資產耐用年數表等公開資料估價，自屬客觀，應無為迴護
    原告，而為不實陳述之必要，況被告亦未具體指明鑑定內容
    或鑑定方法有何瑕疵，僅泛稱原告未會同其查估，鑑定結果
    不足採云云，尚不足認定鑑定內容有所不當。是證人甲○○
    所言，系爭租賃物所毀損、滅失之設備，在正常使用情況下
    ，於92年12月間估價時之正常價格為46,922,321元，應可採
    信，故原告主張系爭租賃物之設備因毀損、滅失受有46,922
    ,321 元 之損害，堪予採信。
(三)、原告主張已於93年1 月20日就被告提供作為質物之上開定存
    單聲請拍賣及強制執行，收取4,200 萬元及利息99,885元等
    情，業經核閱本院93年度拍字第151 號拍賣抵押物、93年執
    字第7533號卷宗，查明屬實。而原告受有上開損害，業經認
    定如前，則原告主張扣抵上開之4,200 萬元後，尚有損害4,
    922,321 元【計算式：46,922,321－42 ,000,000 ＝4,922,
    321 】，亦堪採信，故原告請求被告賠償上開金額，應予准
    許。
六、原告復主張系爭租賃保證金設質之定期存單，其每月之利息
    為5 萬元，租賃期間被告應按月連同5%營業稅，共計52,500
    元匯款予原告。惟91年7 月至11月之定存利息，分別由被告
    於92年7 月1 日、7 月29日、8 月29日、10月16日及10月22
    日匯款47,250元、47,250元、47,240元、47,250元及47,250
    元予原告，合計236,240 元，與先前每月匯款之52,500元總
    計應為262,500 元【計算式：52,500元×5 月＝262,500 元
    】，尚有差額26,260元【計算式：262,500 －236,240 ＝
    26,2 60 】未支付，有國泰世華銀行高鳳分行93年12月28日
    國世高鳳字第238 號函附卷可憑（見本院卷(一)第126 至138
    頁），復為被告所不爭執，亦堪信為真實。原告又主張被告
    應給付上開差額租金，被告雖不否認上開差額為未付之租金
    ，然抗辯依系爭租約第3 條第1 項及第5 條第2 項之約定，
    保證金利息得抵付租金，伊自得以自84年2 月起每月支付之
    52,500 元 定存利息，與原告請求之金額抵銷云云。惟查，
    系爭租約第3 條第1 項約定：「租金除以乙方（即被告）所
    繳付之保證金利息抵付一部分外，乙方另需按月給付租金予
    甲方（即原告），各年度之月租金計算如后：第一年度之月
    租金為乙方該年度各月份營業額之百分之十五‧‧‧。」；
    第5 條第1 、2 項約定：「為保證本契約各條款之確實遵守
    與履行，乙方應於簽訂本契約時，向甲方繳付租賃保證金計
    新台幣肆仟貳佰萬元‧‧。前項保證金不得作為抵付房租之
    用。乙方得以信託憑證方式代替保證金之繳付，但信託憑證
    應設定質權予甲方並交由甲方保管，且信託憑證所生之利息
    由甲方領取。」綜合上開約定觀之，第5 條既約定被告得以
    信託憑證設質予原告，以代替保證金之繳付，且信託憑證所
    生利息由原告收取。因此，第3 條所指租金除以保證金利息
    抵付外，另需按月給付依營業額計算之租金之意，該租金應
    包括保證金利息抵付，及按月再依營業額計算之租金二部分
    在內，否則若將保證金利息再予扣除，上開第5 條之約定即
    無意義可言。況被告自84年2 月起至92年6 月止，均係按上
    開方式繳付租金，益見兩造上開約定係指被告所繳之信託憑
    證利息，不得抵扣其應另按營業額計算之租金，甚為明確。
    準此，原告請求被告支付自92年7 月10日、7 月29日、8 月
    29日、10月16日、10月22日應繳之信託憑證利息差額26,260
    元，應予准許，被告抗辯以其自84年2 月起每月支付之52,5
    00元定期存單利息，與原告本件請求金額相抵銷一節，自屬
    無據，尚無足取。
七、綜上所述，原告依據不當得利及租賃契約之法律關係請求被
    告給付22,753,501元【計算式：17,804,920＋4,922,321 ＋
    26,2 60 ＝22,753,501】，及自起訴狀繕本送達翌日即93年
    10月28日起，至清償日止，按年息5%計算之利息，為有理由
    ，應予准許，逾此部分之請求，為無理由，應予駁回。至被
    告主張以其自84年2 月起，每月支付之52,500元定期存單利
    息，與原告本件請求金額相抵銷，為無理由，不應准許。兩
    造均陳明願供擔保請准或免為假執行，原告勝訴部分，經核
    均無不合，爰分別酌定相當之擔保金額准許之。至敗訴部分
    ，原告其餘假執行之聲請，因訴之駁回而失所附麗，應併予
    駁回。本件事證已臻明確，兩造其餘主張、陳述或證據，於
    判決結果之判斷，均不生影響，爰不一一贅述。
八、結論：原告之訴為一部有理由，一部無理由，依民事訴訟法
    第79條、第390 條第2 項、第392 條第2 項，判決如主文。
中　　華　　民　　國　  94　　年　　11  　月　　17    日
                   民事第五庭審判長法  官  魏式璧
                                   法  官  吳俊龍
                                   法  官  方錦源
正本係照原本作成。
如不服本判決，應於送達後20日內，向本院提出上訴狀（須附繕
本）。
中　　華　　民　　國　  94　　年　　11  　月　　17    日
                                   書記官  邱靜銘
